ACORDAO-COMPLETO-2557283

ACÓRDÃO 9189/2022 ATA 41/2022 - PRIMEIRA CÂMARA

VISTOS, relatados e discutidos estes autos de tomada de contas especial instaurada pela Secretaria Especial do Esporte de responsabilidade de Ação Cristã Pró-Gente e Terezinha Ferreira Marques Camargo, em decorrência da não comprovação da boa e regular aplicação dos recursos repassados por meio do Convênio 267/2006, registro Siafi 571339;
ACORDAM os Ministros do Tribunal de Contas da União, reunidos em Sessão da 1ª Câmara, ante as razões expostas pelo Relator, em:
9.1. arquivar a presente tomada de contas especial, com fundamento no art. 11 da Resolução-TCU 344/2022; 
9.2. notificar acerca da presente deliberação a Secretaria Especial do Esporte e as responsáveis.

Tomada de contas especial instaurada pela Secretaria Especial do Esporte em razão de não comprovação da regular aplicação dos recursos repassados pela União no âmbito do Convênio 267/2006, Siafi 571339

Primeira Câmara

Secretaria Especial do Esporte.

3. Responsáveis: Ação Cristã Pró-Gente (00.361.196/0001-40); Terezinha Ferreira Marques Camargo (XXX.201.801-XX).

13.1. Ministros presentes: Walton Alencar Rodrigues (Presidente), Benjamin Zymler, Vital do Rêgo (Relator) e Jorge Oliveira.
13.2. Ministros-Substitutos presentes: Augusto Sherman Cavalcanti e Weder de Oliveira.

VITAL DO RÊGO

Adoto como parte do relatório a instrução de mérito elaborada no âmbito da Secretaria de Controle Externo de Tomada de Contas Especial - SecexTCE (peça 113) , que contou com parecer favorável da chefia imediata (peça 114) e da unidade técnica (peça 115) , a seguir transcrita:
"1. Cuidam os autos de tomada de contas especial instaurada pela Secretaria Especial do Esporte, em desfavor da Sra. Terezinha Ferreira Marques Camargo e da Ação Cristã Pró-Gente, em razão da não comprovação da boa e regular aplicação dos recursos repassados por meio do Convênio 267/2006, registro Siafi 571339 (peça 24) , firmado entre o antigo Ministério do Esporte e a Ação Cristã Pró-Gente, tendo como objeto a implantação de 23 núcleos do Programa Esporte e Lazer na Cidade em Ceilândia, Brazlândia, Santa Maria, Guará e Planaltina.
HISTÓRICO
Em 23/7/2019, com fundamento na IN/TCU 71/2012, alterada pela IN/TCU 76/2016 e pela DN/TCU 155/2016, o dirigente da Secretaria Especial do Esporte autorizou a instauração da tomada de contas especial (peça 73) . O processo foi registrado no sistema e-TCE com o número 323/2020.
O Convênio 267/2006, registro Siafi 571339, foi firmado no valor de R$ 439.772,00, sendo R$ 399.772,00 à conta do concedente e R$ 40.000,00 referentes à contrapartida do convenente. Teve vigência de 23/10/2006 a 23/4/2007, com prazo para apresentação da prestação de contas em 22/6/2007. Os repasses efetivos da União totalizaram R$ 399.772,00 (peça 27) .
A prestação de contas e complementações enviadas foram analisadas por meio dos documentos constantes nas peças 58 e 69.
O fundamento para a instauração da tomada de contas especial, conforme consignado na matriz de responsabilização elaborada pelo tomador de contas, foi a constatação da seguinte irregularidade: 
Ausência parcial de documentação de prestação de contas dos recursos federais repassados ao AÇÃO CRISTÃ PRÓ-GENTE, no âmbito do convênio descrito como "IMPLANTACAO DE 23 NUCLEOS DO PROGRAMA ESPORTE E LAZER NA CIDADE EM CEILANDIA, BRAZLANDIA, SANTA MARIA, GUARA E PLANALTINA".
As responsáveis arroladas na fase interna foram devidamente comunicadas e, diante da ausência de justificativas suficientes para elidir a irregularidade e da não devolução dos recursos, instaurou-se a tomada de contas especial.
No relatório (peça 86) , o tomador de contas concluiu que o prejuízo importaria no valor original de R$ 397.815,94, imputando-se a responsabilidade à Sra. Terezinha Ferreira Marques Camargo, presidente da Ação Cristã Pró-Gente, na condição de gestora dos recursos, e à própria Ação Cristã Pró-Gente, na condição de convenente.
Em 15/8/2020, a Controladoria-Geral da União emitiu o relatório de auditoria (peça 89) , em concordância com o relatório do tomador de contas. O certificado de auditoria e o parecer do dirigente do órgão de controle interno concluíram pela irregularidade das presentes contas (peças 90 e 91) .
Em 25/8/2020, o ministro responsável pela área atestou haver tomado conhecimento das conclusões contidas no relatório e certificado de auditoria, bem como do parecer conclusivo do dirigente do órgão de controle interno, manifestando-se pela irregularidade das contas, e determinou o encaminhamento do processo ao Tribunal de Contas da União (peça 92) .
 Na instrução inicial (peça 97) , analisando-se os documentos nos autos, concluiu-se pela necessidade de realização de citação para a seguinte irregularidade: 
Irregularidade: ausência parcial de documentação de prestação de contas dos recursos repassados à Ação Cristã Pró-Gente no âmbito do Convênio 267/2006, firmado entre o antigo Ministério do Esporte e a referida instituição, tendo como objeto a implantação de 23 núcleos do Programa Esporte e Lazer na Cidade em Ceilândia, Brazlândia, Santa Maria, Guará e Planaltina.
Evidências da irregularidade: documentos técnicos presentes nas peças 56, 58, 69 e 72.
Normas infringidas: art. 70, parágrafo único, da Constituição Federal de 1988; art. 93 do Decreto-lei 200/1967; art. 38, §1º, inciso II, alínea "a", da Instrução Normativa STN 1/1997; e cláusula décima, alíneas "a", "d", "e", "i" e "n", do termo de convênio.
10.1.3.	Débitos relacionados às responsáveis Terezinha Ferreira Marques Camargo e Ação Cristã Pró-Gente:
	Data de ocorrência
	Valor histórico (R$) 
	Identificador

	26/10/2006
	399.772,00
	D1

	16/6/2008
	1.956,06
	C1

10.1.4.	Cofre credor: Tesouro Nacional.
Responsável: Terezinha Ferreira Marques Camargo.
10.1.5.1.	Conduta: não comprovar a boa e regular aplicação dos recursos repassados pela União, tendo em vista a ausência de documentos exigidos na prestação de contas, comprometendo o julgamento da boa e regular aplicação dos recursos.
10.1.5.2.	Nexo de causalidade: a não apresentação de documentos que comprovassem a execução dos itens previstos no plano de trabalho resultou na presunção de dano ao erário.
10.1.5.3.	Culpabilidade: não há excludentes de ilicitude, de culpabilidade e de punibilidade; é razoável supor que a responsável tinha consciência da ilicitude de sua conduta; era exigível conduta diversa da praticada, qual seja, apresentar a prestação de contas contendo todos os documentos necessários à comprovação da regular aplicação dos recursos federais repassados, conforme estabelecido nas normas aplicáveis. 
10.1.6.	Responsável: Ação Cristã Pró-Gente.
10.1.6.1.	Conduta: não comprovar a boa e regular aplicação dos recursos repassados pela União, tendo em vista a ausência de documentos exigidos na prestação de contas, comprometendo o julgamento da boa e regular aplicação dos recursos.
10.1.6.2.	Nexo de causalidade: a não apresentação de documentos que comprovassem a execução do objeto do convênio resultou na presunção de dano ao erário.
10.1.6.3.	Culpabilidade: não há excludentes de ilicitude, de culpabilidade e de punibilidade; é razoável supor que o administrador responsável pela pessoa jurídica tinha consciência da ilicitude de sua conduta; era exigível conduta diversa da praticada, qual seja, apresentar a prestação de contas contendo todos os documentos necessários à comprovação da regular aplicação dos recursos federais repassados, conforme estabelecido nas normas aplicáveis. 
10.1.7.	Encaminhamento: citação.
Em cumprimento ao pronunciamento da unidade (peça 99) , foi efetuada citação das responsáveis, como segue:
 Terezinha Ferreira Marques Camargo:
	Comunicação: Ofício 73391/2021 - Seproc (peça 104) 
Data da Expedição: 13/1/2022
Data da Ciência: 18/1/2022 (peça 106) 
Nome Recebedor: Sandra F. Marques
Observação: Ofício enviado para endereço da responsável localizado na base de dados da Receita Federal (peça 101) .
Fim do prazo para a defesa: 2/2/2022
	
 Ação Cristã Pró-Gente:
	Comunicação: Ofício 73392/2021 - Seproc (peça 103) 
Data da Expedição: 13/1/2022
Data da Ciência: não houve (mudou-se) (peça 105) 
Observação: Ofício enviado para endereço da responsável localizado na base de dados da Receita Federal (peça 102) .
	
	Comunicação: Edital 0318/2022 - Seproc (peça 108) 
Data da Publicação: 4/3/2022 (peça 109) 
Fim do prazo para a defesa: 19/3/2022
	
Conforme Despacho de Conclusão das Comunicações Processuais (peça 110) , as providências inerentes às comunicações processuais foram concluídas. 
Transcorrido o prazo regimental, ambas as responsáveis permaneceram silentes, devendo ser considerados reveis, nos termos do art. 12, § 3º, da Lei 8.443/1992.
EXAME TÉCNICO
Da validade das notificações
Preliminarmente, cumpre tecer breves considerações sobre a forma como são realizadas as comunicações processuais no TCU. A esse respeito, destacam-se o art. 179 do Regimento Interno do TCU (Resolução 155, de 4/12/2002) e o art. 4º, inciso III, § 1º, da Resolução TCU 170, de 30/6/2004, in verbis:
Art. 179. A citação, a audiência ou a notificação, bem como a comunicação de diligência, farse-ão:
I - mediante ciência da parte, efetivada por servidor designado, por meio eletrônico, fac-símile, telegrama ou qualquer outra forma, desde que fique confirmada inequivocamente a entrega da comunicação ao destinatário;
II - mediante carta registrada, com aviso de recebimento que comprove a entrega no endereço do destinatário;
III - por edital publicado no Diário Oficial da União, quando o seu destinatário não for localizado
 (...) 
Art. 3º As comunicações serão dirigidas ao responsável, ou ao interessado, ou ao dirigente de órgão ou entidade, ou ao representante legal ou ao procurador constituído nos autos, com poderes expressos no mandato para esse fim, por meio de:
I - correio eletrônico, fac-símile ou telegrama;
II - servidor designado;
III - carta registrada, com aviso de recebimento;
IV - edital publicado no Diário Oficial da União, quando o seu destinatário não for localizado, nas hipóteses em que seja necessário o exercício de defesa.
Art. 4º. Consideram-se entregues as comunicações:
I - efetivadas conforme disposto nos incisos I e II do artigo anterior, mediante confirmação da ciência do destinatário;
II - realizadas na forma prevista no inciso III do artigo anterior, com o retorno do aviso de recebimento, entregue comprovadamente no endereço do destinatário;
III - na data de publicação do edital no Diário Oficial da União, quando realizadas na forma prevista no inciso IV do artigo anterior.
§ 1º O endereço do destinatário deverá ser previamente confirmado mediante consulta aos sistemas disponíveis ao Tribunal ou a outros meios de informação, a qual deverá ser juntada ao respectivo processo.
 (...) 
	Bem se vê, portanto, que a validade da citação via postal não depende de que o aviso de recebimento seja assinado pelo próprio destinatário da comunicação, o que dispensa, no caso em tela, a entrega do AR em "mãos próprias". A exigência da norma é no sentido de o Tribunal verificar se a correspondência foi entregue no endereço correto, residindo aqui a necessidade de certeza inequívoca. 
	Não é outra a orientação da jurisprudência do TCU, conforme se verifica dos julgados a seguir transcritos:
São válidas as comunicações processuais entregues, mediante carta registrada, no endereço correto do responsável, não havendo necessidade de que o recebimento seja feito por ele próprio (Acórdão 3648/2013-TCU-Segunda Câmara, Relator José Jorge) ;
É prescindível a entrega pessoal das comunicações pelo TCU, razão pela qual não há necessidade de que o aviso de recebimento seja assinado pelo próprio destinatário. Entregandose a correspondência no endereço correto do destinatário, presume-se o recebimento da citação (Acórdão 1019/2008-TCU-Plenário, Relator Benjamin Zymler) ;
As comunicações do TCU, inclusive as citações, deverão ser realizadas mediante Aviso de Recebimento - AR, via Empresa Brasileira de Correios e Telégrafos, bastando para sua validade que se demonstre que a correspondência foi entregue no endereço correto (Acórdão 1526/2007-TCU-Plenário, Relator Aroldo Cedraz) .
A validade do critério de comunicação processual do TCU foi referendada pelo Supremo Tribunal Federal, nos termos do julgamento do MS-AgR 25.816/DF, por meio do qual se afirmou a desnecessidade da ciência pessoal do interessado, entendendo-se suficiente a comprovação da entrega do "AR" no endereço do destinatário:
Ementa: Agravo Regimental. Mandado de segurança. Desnecessidade de intimação pessoal das decisões do Tribunal de Contas da União. Art. 179 do Regimento Interno do TCU. Intimação do ato impugnado por carta registrada, iniciado o prazo do art. 18 da Lei nº 1.533/51 da data constante do aviso de recebimento. Decadência reconhecida. Agravo improvido.
O envio de carta registrada com aviso de recebimento está expressamente enumerado entre os meios de comunicação de que dispõe o Tribunal de Contas da União para proceder às suas intimações.
O inciso II do art. 179 do Regimento Interno do TCU é claro ao exigir apenas a comprovação da entrega no endereço do destinatário, bastando o aviso de recebimento simples. 
Da revelia da Sra. Terezinha Ferreira Marques Camargo e da Ação Cristã Pró-Gente
No presente caso, conforme demonstrado no item 11 desta instrução, não foi possível realizar a citação da Ação Cristã Pró-Gente no endereço localizado na base de dados da Receita Federal, razão pela qual foi publicado edital no Diário Oficial da União.  A citação da Sra. Terezinha Ferreira Marques Camargo ocorreu em endereço proveniente da base de dados da Receita Federal, tendo o AR sido assinado por sua filha, Sandra Ferreira Marques, que reside no mesmo endereço (peça 111) . Assim, considera-se que a Sra. Terezinha Ferreira Marques Camargo, que também é a responsável legal da Ação Cristã Pró-Gente, está ciente de que tanto ela quanto a associação estão sendo responsabilizadas nesta TCE, porém optou pelo silêncio.
Importante destacar que em pesquisa realizada no site da Receita Federal do Brasil (peça 112) verifica-se que a Ação Cristã Pró-Gente efetivamente se encontra em situação cadastral "INAPTA", desde 1/4/2021. Portanto, não estando formalmente extinta, não deve se aplicar ao caso o entendimento proferido no TC Processo Processo 017.031/20045 (Acórdão 10938/2016-TCU-Segunda Câmara, Relator Vital do Rêgo) , segundo o qual é inviável o julgamento das contas de pessoa jurídica extinta antes da citação (a responsável foi citada via edital, publicado em 4/3/2022 - peça 109) .
Importante destacar que, antes de promover a citação por edital, para assegurar a ampla defesa, buscaram-se outros meios possíveis para localizar e citar as responsáveis, nos limites da razoabilidade, fazendo juntar aos autos informação comprobatória dos diferentes meios experimentados que restaram frustrados, tal como se demonstrou no item anterior da presente instrução (Acórdão 4851/2017-TCU-Primeira Câmara, Relator Augusto Sherman) .
Nos processos do TCU, a revelia não leva à presunção de que seriam verdadeiras todas as imputações levantadas contra os responsáveis, diferentemente do que ocorre no processo civil, em que a revelia do réu opera a presunção da verdade dos fatos narrados pelo autor (Acórdão 1009/2018-TCU-Plenário, Relator Bruno Dantas; 2369/2013 - TCU - Plenário, Relator Benjamin Zymler; e 2449/2013 - TCU - Plenário, Relator Benjamin Zymler) . Dessa forma, a avaliação da responsabilidade do agente não pode prescindir da prova existente no processo ou para ele carreada. 
Ao não apresentarem defesa, as responsáveis deixaram de produzir prova da regular aplicação dos recursos sob sua responsabilidade, em afronta às normas que impõem aos gestores públicos a obrigação legal de, sempre que demandados pelos órgãos de controle, apresentar os documentos que demonstrem a correta utilização das verbas públicas, a exemplo do contido no art. 93 do Decreto-Lei 200/1967: "Quem quer que utilize dinheiros públicos terá de justificar seu bom e regular emprego na conformidade das leis, regulamentos e normas emanadas das autoridades administrativas competentes". 
Mesmo as alegações de defesa não sendo apresentadas, considerando o princípio da verdade real que rege esta Corte, procurou-se buscar, em manifestações das responsáveis na fase interna desta tomada de contas especial, se havia algum argumento que pudesse ser aproveitado a seu favor. 
 Os argumentos apresentados na fase interna (peças 29 e 36) , contudo, não elidem as irregularidades apontadas.
 Tratando-se de processo em que a parte interessada não se manifestou acerca das irregularidades imputadas, não há elementos para que se possa efetivamente aferir e reconhecer a ocorrência de boa-fé na conduta das responsáveis, podendo este Tribunal, desde logo, proferir o julgamento de mérito pela irregularidade das contas, conforme os termos do art. 202, §§ 2º e 6º, do Regimento Interno do TCU [Acórdão 2064/2011-TCU-Primeira Câmara (Relator Ubiratan Aguiar) , 6.182/2011 - TCU - Primeira Câmara (Relator Weber de Oliveira) , 4.072/2010 - TCU - Primeira Câmara (Relator Valmir Campelo) , 1.189/2009 - TCU - Primeira Câmara (Relator Marcos Bemquerer) , 731/2008 - TCU - Plenário (Relator Aroldo Cedraz) ].
 Dessa forma, a Sra. Terezinha Ferreira Marques Camargo e a Ação Cristã Pró-Gente devem ser considerados revéis, nos termos do art. 12, § 3º, da Lei 8.443/1992, devendo suas contas serem julgadas irregulares, condenando-os solidariamente ao débito apurado.
Prescrição da Pretensão Punitiva
 Vale ressaltar que a pretensão punitiva do TCU, conforme Acórdão 1441/2016-TCU-Plenário, Relator Benjamin Zymler, que uniformizou a jurisprudência acerca dessa questão, subordina-se ao prazo geral de prescrição indicado no art. 205 do Código Civil, que é de dez anos, contado da data de ocorrência da irregularidade sancionada, nos termos do art. 189 do Código Civil, sendo esse prazo interrompido pelo ato que ordenar a citação, a audiência ou a oitiva dos responsáveis.
No caso em exame, ocorreu a prescrição, uma vez que o prazo para apresentação da prestação de contas expirou em 22/6/2007, e a citação foi ordenada em 16/12/2021.
CONCLUSÃO
 Em face da análise promovida na seção "Exame Técnico", verifica-se que a Sra. Terezinha Ferreira Marques Camargo e a Ação Cristã Pró-Gente não lograram comprovar a boa e regular aplicação dos recursos. Instados a se manifestarem, optaram pelo silêncio, configurando a revelia, nos termos do art. 12, § 3º, da Lei 8.443/1992. Ademais, inexistem nos autos elementos que demonstrem a boa-fé das responsáveis ou a ocorrência de outras excludentes de culpabilidade.
 Verifica-se também que houve a prescrição da pretensão punitiva, conforme análise já realizada.
 Tendo em vista que não constam dos autos elementos que permitam reconhecer a boa-fé das responsáveis, sugere-se que as suas contas sejam julgadas irregulares, nos termos do art. 202, § 6º, do Regimento Interno do TCU, com a imputação do débito atualizado monetariamente e acrescido de juros de mora, nos termos do art. 202, § 1º, do Regimento Interno do TCU, descontado o valor eventualmente recolhido.
 Por fim, como não houve elementos que pudessem modificar o entendimento acerca das irregularidades em apuração, mantém-se a matriz de responsabilização presente na peça 96.
PROPOSTA DE ENCAMINHAMENTO
Diante do exposto, submetemos os autos à consideração superior, propondo ao Tribunal:
considerar revéis a Sra. Terezinha Ferreira Marques Camargo (CPF XXX.201.801-XX) e a Ação Cristã Pró-Gente (CNPJ 00.361.196/0001-40) , para todos os efeitos, dando-se prosseguimento ao processo, com fulcro no art. 12, § 3º, da Lei 8.443/1992; 
julgar irregulares, nos termos dos arts. 1º, inciso I, 16, inciso III, alíneas "b" e "c", da Lei 8.443/1992, c/c os arts. 19 e 23, inciso III, da mesma lei, as contas da Sra. Terezinha Ferreira Marques Camargo (CPF XXX.201.801-XX) e da Ação Cristã Pró-Gente (CNPJ 00.361.196/0001-40) , condenando-os solidariamente ao pagamento da importância a seguir especificada, atualizada monetariamente e acrescida dos juros de mora, calculada a partir da data discriminada até a data da efetiva quitação do débito, fixando-lhes o prazo de quinze dias, para que comprovem, perante o Tribunal, o recolhimento da referida quantia aos cofres do Tesouro Nacional, nos termos do art. 23, inciso III, alínea "a", da citada lei, c/c o art. 214, inciso III, alínea "a", do Regimento Interno do TCU:
	Data de ocorrência
	Valor histórico (R$) 
	Tipo da parcela

	26/10/2006
	399.772,00
	Débito

	16/6/2008
	1.956,06
	Crédito

Valor atualizado do débito (com juros) em 18/7/2022: R$ 1.560.255,05.
autorizar, desde logo, a cobrança judicial das dívidas, caso não atendidas as notificações, na forma do disposto no art. 28, inciso II, da Lei 8.443/1992;
autorizar também, desde logo, se requerido, com fundamento no art. 26 da Lei 8.443/1992, c/c o art. 217, §1º, do Regimento Interno do TCU, o parcelamento das dívidas em até 36 parcelas, incidindo, sobre cada parcela, corrigida monetariamente, os correspondentes acréscimos legais, fixando-lhe o prazo de quinze dias, a contar do recebimento da notificação, para comprovar, perante o Tribunal, o recolhimento da primeira parcela, e de trinta dias, a contar da parcela anterior, para comprovar os recolhimentos das demais parcelas, devendo incidir, sobre cada valor mensal, atualizado monetariamente, os juros de mora devidos, no caso do débito, na forma prevista na legislação em vigor, alertando as responsáveis de que a falta de comprovação do recolhimento de qualquer parcela importará o vencimento antecipado do saldo devedor, nos termos do art. 217, § 2º, do Regimento Interno deste Tribunal; 
enviar cópia do acórdão a ser prolatado à Procuradoria da República no Distrito Federal, nos termos do art. 16, § 3º, da Lei 8.443/1992, c/c o art. 209, § 7º, do Regimento Interno do TCU, para adoção das medidas cabíveis;
enviar cópia do acórdão que vier a ser proferido à Secretaria Especial do Esporte e às responsáveis, para ciência;
informar à Procuradoria da República no Distrito Federal, à Secretaria Especial do Esporte e às responsáveis que a presente deliberação, acompanhada do relatório e do voto que a fundamentam, está disponível para a consulta no endereço www.tcu.gov.br/acordaos, além de esclarecer que, caso requerido, o TCU poderá fornecer sem custos as correspondentes cópias, de forma impressa; 
informar à Procuradoria da República no Distrito Federal que, nos termos do art. 62, parágrafo único, da Resolução TCU 259/2014, os procuradores e membros do Ministério Público credenciados nesta Corte podem acessar os presentes autos de forma eletrônica e automática, ressalvados apenas os casos de eventuais peças classificadas como sigilosas, as quais requerem solicitação formal."
O representante do Ministério Público junto ao TCU que atuou no feito manifestou concordância com a proposta técnica alvitrada (peça 116) nos seguintes termos:
"O Ministério Público de Contas, em face do que restou apurado nos autos, manifesta-se de acordo com a proposta de encaminhamento apresentada pela Secretaria de Controle Externo de Tomada de Contas Especial (Peças 113 a 115) , a seguir transcrita, no sentido de o TCU:
considerar revéis a Sra. Terezinha Ferreira Marques Camargo (CPF XXX.201.801-XX) e a Ação Cristã Pró-Gente (CNPJ 00.361.196/0001-40) , para todos os efeitos, dando-se prosseguimento ao processo, com fulcro no art. 12, § 3º, da Lei 8.443/1992; 
julgar irregulares, nos termos dos arts. 1º, inciso I, 16, inciso III, alíneas "b" e "c", da Lei 8.443/1992, c/c os arts. 19 e 23, inciso III, da mesma lei, as contas da Sra. Terezinha Ferreira Marques Camargo (CPF XXX.201.801-XX) e da Ação Cristã Pró-Gente (CNPJ 00.361.196/0001-40) , condenando-os solidariamente ao pagamento da importância a seguir especificada, atualizada monetariamente e acrescida dos juros de mora, calculada a partir da data discriminada até a data da efetiva quitação do débito, fixando-lhes o prazo de quinze dias, para que comprovem, perante o Tribunal, o recolhimento da referida quantia aos cofres do Tesouro Nacional, nos termos do art. 23, inciso III, alínea "a", da citada lei, c/c o art. 214, inciso III, alínea "a", do Regimento Interno do TCU:
	Data de ocorrência
	Valor histórico (R$) 
	Tipo da parcela

	26/10/2006
	399.772,00
	Débito

	16/6/2008
	1.956,06
	Crédito

 (...) 
autorizar, desde logo, a cobrança judicial das dívidas, caso não atendidas as notificações, na forma do disposto no art. 28, inciso II, da Lei 8.443/1992;
autorizar também, desde logo, se requerido, com fundamento no art. 26 da Lei 8.443/1992, c/c o art. 217, §1º, do Regimento Interno do TCU, o parcelamento das dívidas em até 36 parcelas, incidindo, sobre cada parcela, corrigida monetariamente, os correspondentes acréscimos legais, fixando-lhe o prazo de quinze dias, a contar do recebimento da notificação, para comprovar, perante o Tribunal, o recolhimento da primeira parcela, e de trinta dias, a contar da parcela anterior, para comprovar os recolhimentos das demais parcelas, devendo incidir, sobre cada valor mensal, atualizado monetariamente, os juros de mora devidos, no caso do débito, na forma prevista na legislação em vigor, alertando as responsáveis de que a falta de comprovação do recolhimento de qualquer parcela importará o vencimento antecipado do saldo devedor, nos termos do art. 217, § 2º, do Regimento Interno deste Tribunal; 
enviar cópia do acórdão a ser prolatado à Procuradoria da República no Distrito Federal, nos termos do art. 16, § 3º, da Lei 8.443/1992, c/c o art. 209, § 7º, do Regimento Interno do TCU, para adoção das medidas cabíveis;
enviar cópia do acórdão que vier a ser proferido à Secretaria Especial do Esporte e às responsáveis, para ciência;
informar à Procuradoria da República no Distrito Federal, à Secretaria Especial do Esporte e às responsáveis que a presente deliberação, acompanhada do relatório e do voto que a fundamentam, está disponível para a consulta no endereço www.tcu.gov.br/acordaos, além de esclarecer que, caso requerido, o TCU poderá fornecer sem custos as correspondentes cópias, de forma impressa; 
informar à Procuradoria da República no Distrito Federal que, nos termos do art. 62, parágrafo único, da Resolução TCU 259/2014, os procuradores e membros do Ministério Público credenciados nesta Corte podem acessar os presentes autos de forma eletrônica e automática, ressalvados apenas os casos de eventuais peças classificadas como sigilosas, as quais requerem solicitação formal."
	É o relatório.

não há.

Procurador Júlio Marcelo de Oliveira.

TOMADA DE CONTAS ESPECIAL. RECURSOS REPASSADOS NO ÂMBITO DE CONVÊNIO FIRMADO COM O MINISTÉRIO DO ESPORTE (EXTINTO). IMPLANTAÇÃO DE PROGRAMA DE ESPORTE E LAZER EM CIDADES DO DISTRITO FEDERAL. NÃO COMPROVAÇÃO DA BOA E REGULAR APLICAÇÃO DOS RECURSOS REPASSADOS. CITAÇÃO. REVELIA. PRESCRIÇÃO DAS PRETENSÕES PUNITIVA E RESSARCITÓRIA NOS TERMOS DA RESOLUÇÃO-TCU-344/2022. ARQUIVAMENTO.

TOMADA DE CONTAS ESPECIAL (TCE)

Secretaria de Controle Externo de Tomada de Contas Especial (SecexTCE).

A Secretaria Especial do Esporte instaurou tomada de contas especial em desfavor de. Terezinha Ferreira Marques Camargo, gestora dos recursos, e da convenente Ação Cristã Pró-Gente em razão da não comprovação da boa e regular aplicação dos recursos repassados por meio do Convênio 267/2006, registro Siafi 571339, com vistas à implantação de 23 núcleos do Programa Esporte e Lazer nas cidades de Ceilândia, Brazlândia, Santa Maria, Guará e Planaltina, todas no Distrito Federal.
Os recursos repassados pelo antigo Ministério do Esporte à Ação Cristã Pró-Gente no âmbito do convênio totalizaram R$ 399.772,00 (peça 27) . O ajuste teve vigência entre 23/10/2006 e 23/4/2007.
A constatação da não comprovação da regular aplicação de parte dos recursos examinados decorreu da ausência parcial de documentação de prestação de contas dos recursos repassados à Ação Cristã Pró-Gente no âmbito do Convênio 267/2006. 
Uma vez citadas pela irregularidade, as responsáveis optaram pelo silêncio. Por conseguinte, a unidade técnica propôs a imputação solidária do débito apurado, deixando de propor a multa prevista no art. 57 da Lei 8.443/92 ante a ocorrência de prescrição da pretensão punitiva. Segundo a instrução de mérito, aplicando-se a jurisprudência consolidada no Acórdão 1441/2016-TCU-Plenário, a prescrição teria se materializado, uma vez que o prazo para prestação de contas expirou em 22/6/2007 e o ato de ordenação de citação ocorreu em 16/12/2021, superior, portanto, ao período de dez anos indicado no art. 205 do Código Civil.
Tal proposta contou com a concordância do membro do Ministério Público junto ao TCU, conforme parecer acostado à peça 116.
Feito esse breve histórico, passo a decidir, adotando os argumentos constantes dos pareceres precedentes no que não colidirem com as manifestações constantes desse voto.
De início, aplico às responsáveis os efeitos da revelia previstos no art. 12, § 3º, da Lei 8.443/1992, dando-se ordinário andamento ao processo.
Destaco que as manifestações que me precederam foram proferidas antes da edição da Resolução-TCU-344/2022, que passou a regulamentar, no âmbito do TCU, a prescrição para o exercício das pretensões punitiva e de ressarcimento. Em síntese, aquele normativo dispôs que a prescrição, nos processos de controle externo em curso neste Tribunal, observará o disposto na Lei 9.873/1999 e que prescrevem em cinco anos as pretensões punitivas e de ressarcimento, contados dos termos iniciais nele indicados.
No que se refere ao marco inicial, tendo em vista a omissão inicial das responsáveis, entendo que se deva aplicar a data de 22/6/2007, prazo final para apresentação de contas, conforme o disposto no art. 4º, inciso I, da referida resolução.
Fixados tais parâmetros, concluo que de fato se operou a prescrição. Apesar da existência de alguns marcos interruptivos, a que alude o art. 5º da supramencionada Resolução, houve interstício superior a oito anos sem a prática de novos atos, consoante a seguinte cronologia detalhada no relatório do tomador de contas especial (peça 86) , complementada por alguns dos atos mais relevantes já no âmbito do processamento a cargo desta Corte:
a) 	entre 28/6/2007 e 21/1/2010 foram expedidas várias notificações visando à regularização da prestação de contas, consoante exposto no relatório do Ministério da Cidadania (peça 86, p. 3-4) .
b) 	no entanto, após este prazo, somente em 21/12/2018 foi emitido o Ofício 396/2018 de unidade do então Ministério dos Esportes (peça 68) informando acerca da reprovação da prestação de contas (peça 86, p. 4) ;
c) 	o relatório de TCE 4/2020 proferido em 28/1/2020 (peça 86) ;
d) 	a citação dos responsáveis, já no âmbito desta Casa, foi ordenada em 16/12/2021 (peças 97-99) , tendo se operacionalizado consoante registrado nos autos (peça 110) ; e
e) 	a conclusão da instrução de mérito se deu em 22/07/2022 (peças 113-115) .
Ante o exposto, aplicando-se o novo marco regulamentar fixado por esta Corte por meio da edição da Resolução-TCU-344/2022 e, consoante o decurso de prazo superior a oito anos registrado no relatório do tomador de contas, observa-se que se materializaram tanto as prescrições da pretensão punitiva e ressarcitória.
Assim, impende proceder-se ao arquivamento da presente tomada de contas, nos termos do art. 11 da Resolução-TCU-344/2022.
	Dessa forma, voto para que seja adotada a minuta de acórdão que trago à consideração deste colegiado.
TCU, Sala das Sessões, em 29 de novembro de 2022.
Ministro VITAL DO RÊGO 
Relator